臺灣臺中地方法院民事判決　九十三年度訴字第三二一號
　　原　　　告　富邦產物保險股份有限公司
　　法定代理人　戊○○
　　訴訟代理人　丁○○
　　被　　　告　丙○○
　　訴訟代理人　乙○○
　　　　　　　　甲○○
右當事人間請求損害賠償事件，本院於民國九十三年八月十二日言詞辯論終結，判決
如左：
    主      文
被告應給付原告新台幣壹佰壹拾貳萬元及自民國九十二年十一月二十六日起至清償日
止，按週年利率百分之五計算之利息。
原告其餘之訴駁回。
訴訟費用由被告負擔十分之八，餘由原告負擔。
    事實及理由
一、原告主張：被告無駕駛執照，於民國（下同）九十二年六月廿八日九時許，駕駛
    車牌號碼ＨＫ七－八二五號重型機車，行經台中市北屯區清水巷二十五號前因未
    注意車前狀況，撞及行人黃賤致其傷重不治死亡，而該車牌號碼ＨＫ七－八二五
    號機車已向原告投保強制汽車責任保險，本件車禍發生當時仍在保險期間中，原
    告已依受益人即受害人黃賤之繼承人黃光榮之請求，賠付新台幣（下同）一百四
    十萬元，爰依強制汽車責任保險法第二十七條第四款之規定，訴請被告賠償等語
    。並聲明：被告應給付原告一百四十萬元，及自起訴狀繕本送達翌日（即九十二
    年十一月二十六日）起至清償日止按週年利率百分之五計算之利息。
二、被告則以：被告自認並無照駕駛執照、且就本件車禍之發生有未注意車前狀況之
    過失之事實，然本件車禍發生時，被告係騎乘機車沿快車道外側行駛，受害人黃
    賤則未依規定靠路邊行走，而擅自行走於快車道，以致遭被告騎乘之機車撞及，
    是受害人黃賤就本件車禍之發生與有過失，按原告依強制汽車責任保險法第二十
    七條之規定所行使者為代位權，則原告依該規定向被告求償自應承擔被害人之過
    失，因而應減輕或免除被告之賠償金額等語為辯。並聲明：原告之訴駁回。
三、兩造不爭執可堪信為真正之事實：
  (一)被告無駕駛執照，於九十二年六月二十八日上午，駕駛車牌號碼ＨＫ七－八二五
    號重型機車，沿台中市北區清水巷由北屯往台中市區方向行駛，於該日九時許行
    經台中市北屯區清水巷二十五號前，撞擊行人黃賤，黃賤因而受傷不治死亡。
  (二)被告就本件車禍之發生有未注意車前狀況之過失。
  (三)車牌號碼ＨＫ七－八二五號重型機車為被告所有，並已向原告投保強制汽車責任
    保險，於本件車禍事故發生當時尚在保險期間中。
  (四)原告業依受害人黃賤之繼承人之請求，給付強制汽車責任保險理賠金一百四十萬
    元予黃賤之繼承人黃光榮。
四、兩造爭執之事項：
  (一)被告得否主張受害人黃賤就本件車禍之發生與有過失，而減輕或免除賠償金額？
  (二)受害人黃賤就本件車禍之發生是否與有過失？
五、得心證之理由：
  (一)被告得否主張受害人黃賤就本件車禍之發生與有過失，而減輕或免除賠償金額部
    分，乃涉及強制汽車責任保險法第二十七條所規定之「求償權」，其性質究為「
    代位權」，或得為獨立行使之權利？
    按被保險汽車發生汽車交通事故，加害人有違反道路交通管理處罰條例第二十一
    條之規定而駕車（按指駕駛人無照或未領有合格駕照而越級駕車者）之情事者，
    保險人仍應依本法規定給付保險金，但得在給付金額範圍內，向加害人求償，強
    制汽車責任保險法第二十七條第四款定有明文。就前揭條文之立法目的而論，其
    立法理由係在保障受害人，就一般保險除外不保之被保險人或汽車使用人之惡意
    行為所造成之汽車交通事故，保險人仍應向受害人給付保險金，惟賦予保險人得
    於理賠後向加害人求償之權利，俾使加害人無清償能力之危險移轉至保險人，而
    讓受害人於事故發生後迅速獲得保障。惟保險人對受害人為保險賠償給付後，依
    據前揭規定所取得對於加害人之「求償權」，究係一依法律規定新生之權利，或
    係受讓受害人對加害人之損害賠償請求權，為法定債之移轉，係一繼受取得之權
    利，學說及實務固均有爭論，然參酌同法第二十九條第一項前段規定：「被保險
    汽車發生汽車交通事故，加害人或被保險人已為一部之賠償者，保險人僅於本法
    規定之保險金額扣除該賠償金額之餘額範圍內，負給付責任」；而同法第三十條
    又規定：「保險人依本法規定給付之保險金，視為加害人或被保險人損害賠償金
    額之一部分；加害人或被保險人受賠償請求時，得扣除之」，可見強制汽車責任
    保險之目的，亦同在避免享有損害賠償請求權之受害人重複受償，造成不當得利
    情形，並使原負賠償義務之人仍不得因保險契約之存在而解免應負之賠償責任，
    故而賦予保險人於給付保險金後，即取得受害人對加害人之損害賠償請求權，因
    之，保險人依強制汽車責任保險法第二十七條規定對加害人行使之「求償權」，
    實係一保險代位權，並非新生之權利（臺灣高等法院暨所屬法院九十年十一月二
    十二日九十年法律座談會研討結論參照）。倘如認為強制汽車責任保險法第二十
    七條之規定，乃是保險人對被保險人之「求償權」，則在加害人並無過失，然有
    保險契約存在情形，加害人卻仍須負賠償責任，顯然甚不合理，此對加害人而言
    ，無異有保險契約存在時所處境況較之無保險契約存在時更為不利。又保險人之
    所以能向被保險人求償，實係因保險人對受害人給付後，受讓受害人對被保險人
    之損害賠償請求權，故係一繼受之權利，其請求之額度、時效等計算問題，均以
    受害人之請求權為準。從而，加害人自得以對抗受害人或其繼承人之事由對抗保
    險人，易言之，本件被告即得以受害人黃賤就本件車禍之發生與有過失為由對抗
    原告甚明。
  (二)再被告既得對原告主張受害人黃賤就本件車禍之發生與有過失，已如前述，且被
    告復另抗辯受害人黃賤就本件車禍事故之發生亦有過失，則本件應再審究者，即
    為受害人黃賤就車禍之發生是否有過失、及如確有過失其過失程度如何，資為本
    院認定應否減輕被告賠償金額之依據。按駕駛人應注意車前狀況，隨時採取必要
    之安全措施；行人在未劃設人行道之道路，應靠邊行走，道路交通安全規則第九
    十四條第三項、第一百三十三條分別訂有明文。被告騎乘機車自應依上開規定注
    意車前狀況，而依附卷之交通事故調查報告表(一)所示，本件車禍發生時天候晴、
    日間自然光線，視距良好，車禍發生之地點係路面無缺陷、無障礙物之柏油直路
    ，不論天候、視線、路況皆屬良好，被告亦無不能注意之情事，而被告於車禍發
    生後、檢察官訊問時，自承：「．．．我當時騎車時在看旁邊的房子，沒有看前
    方，我轉過頭來看到時就撞上了，我一撞到就停下來，．．．」（見臺灣臺中地
    方法院檢察署九十二年度相字第八七四號卷第十八頁背面），被告騎乘機車顯有
    未注意車前狀況之過失甚明；又受害人黃賤行走於未劃設人行道之道路，亦應依
    前開規定靠邊行走，其依車禍發生時之上述天候、路況，亦無不能注意之情事，
    而依目擊證人即本件車禍甫發生後經過現場之陳芳玲所述，當時受害人黃賤倒地
    位置係在車道線邊緣處（見同上卷第二十五頁背面，按依道路交通事故調查報告
    表(一)所示，本件車禍現場係無路面邊線、有快慢車道分隔線之道路，並參照現場
    照片，證人陳芳玲所稱「車道線」係快慢車道分隔線），核與道路交通事故現場
    圖及現場照片所示受害人黃賤遺落於現場之野菜位置相符（見同上卷第六頁、第
    十頁），按諸該快慢車道分隔線距路邊尚有三．五公尺，且依車禍現場照片所示
    ，於該快慢車道分隔線與路面邊緣間並無障礙物阻礙通行，乃受害人黃賤未注意
    靠邊行走，竟行走於快慢車道分隔線處，顯見受害人黃賤就本件車禍之發生亦有
    未靠邊行走之過失，惟衡量被告於騎乘機車行進中，竟轉頭觀看路旁房屋，而未
    注意道路狀況，其過失程度顯然較受害人黃賤為重，經斟酌被告與受害人黃賤之
    過失程度後，認被告就本件車禍之發生應負百分之八十之過失責任，受害人黃賤
    則應負百分之二十之過失責任。
六、綜上所述，被告既未考領駕照，違規駕駛機車，且疏未注意車前狀況，致撞及亦
    未依規定靠邊行走之受害人黃賤，造成黃賤死亡，則原告於依強制汽車責任保險
    法第二十三條之規定，給付受害人黃賤之繼承人黃光榮保險金一百四十萬元後，
    自得依同法第二十七條第四款之規定向被告求償。惟按，損害之發生或擴大，被
    害人與有過失者，法院得減輕賠償金額，或免除之，民法第二百十七條第一項定
    有明文。查受害人黃賤對本件車禍之發生與有過失，應就所生之損害負百分之二
    十之過失責任，且被告又得以此抗辯事由對抗原告，既均如前述，則本院自得依
    前開規定適用過失相抵法則，減輕被告之賠償金額，而依上述比例減輕被告賠償
    金額百分之二十，以此核計結果，被告應賠付原告一百十二萬元（計算方式：
    0000000×80／100＝0000000）。再按遲延之債務，以支付金錢為標的者，債權
    人得請求依法定利率計算之遲延利息；又給付無確定期限者，債務人於債權人得
    請求給付時，經其催告而未為給付，自受催告時起，負遲延責任，其經債權人起
    訴而送達訴狀者，與催告有同一之效力，民法第二百三十三條第一項前段及第二
    百二十九條第二項分別定有明文，從而，原告請求被告給付一百十二萬元，及自
    九十二年十一月二十六日（即起訴狀繕本送達翌日）起至清償日止，按週年利率
    百分之五計算之法定遲延利息，為有理由，應予准許。逾此範圍之請求，即屬無
    據，應予駁回。
七、本件因事證已臻明確，兩造其餘攻擊、防禦方法及所為之立證，經審酌均於判決
    之結果不生影響，無庸再逐一予以論述，合併敘明。
八、據上論結，本件原告之訴為一部有理由，一部無理由，依民事訴訟法第七十九條
    ，判決如主文。
中　　　華　　　民　　　國　　九十三　　年　　　八　　　月　　三十一　　日
　　　　　　　　　　　　　　　　臺灣臺中地方法院民事第二庭
~B法　　　官　呂麗玉
右為正本係照原本作成
如不服本判決，應於判決送達後二十日內，向本院提出上訴狀。
中　　　華　　　民　　　國　　九十三　　年　　　八　　　月　　　三十一　日
~B法院書記官
